【裁判字號】    92,財管,40
【裁判日期】    920930
【裁判案由】    
【裁判全文】
臺灣高雄地方法院民事裁定  九十二年度財管字第四○號
    聲  請  人  高雄區中小企業銀行股份有限公司
    法定代理人  乙○○
    代  理  人  丙○○
右聲請人聲請選任遺產管理人事件，本院裁定如左：
    主      文
選任財政部國有財產局台灣南區辦事處為被繼承人甲○○（男，民國○○○年○月○
○日生，身分證統一編號：Ｚ000000000號，生前最後設籍於高雄縣鳥松鄉
○○村○○路文康巷八之一號）之遺產管理人。
程序費用由聲請人負擔。
    理      由
一、按先順序繼承人均拋棄其繼承權時，由次順序之繼承人繼承。其次順序繼承人有
    無不明或第四順序之繼承人均拋棄其繼承權者，準用關於無人承認繼承之規定；
    又繼承開始時，繼承人之有無不明者，由親屬會議於一個月內選定遺產管理人，
    並將繼承開始及選定遺產管理人之事由，向法院報明；無親屬會議或親屬會議未
    於前條所定期限內選定遺產管理人者，利害關係人或檢察官，得聲請法院選任遺
    產管理人，民法第一千一百七十六條第六項、第一千一百七十七條、第一千一百
    七十八條第二項分別定有明文。
二、聲請意旨略以：被繼承人甲○○分別於民國八十四年七月三十一日、八十四年十
    一月三日，提供本人所有不動產給聲請人設定抵押權，並於八十五年十一月九日
    向聲請人借款新台幣一千二百萬元正，嗣被繼承人甲○○於八十九年十月二十二
    日死亡，其法定繼承人均已拋棄繼承，爰依民法第一千一百七十六條第六項、民
    法第一千一百七十八條第二項及非訟事件法第七十八條第一項之規定，請准裁定
    選任財政部國有財產局臺灣南區辦事處為被繼承人甲○○之遺產管理人等語，並
    提出他項權利證明書、抵押權設定契約書、借據、繼承系統表、繼承人拋棄繼承
    備查通知函、戶籍謄本等件為證。
三、查聲請人主張之前揭事實，業據聲請人提出他項權利證明書、抵押權設定契約書
    、借據、繼承系統表、繼承人拋棄繼承備查通知函、戶籍謄本等件為證，並經本
    院依職權調取本院八十九年度繼字第九四四號拋棄繼承權事件全卷，核閱屬實，
    自堪信實。揆諸首揭法條規定與說明，聲請人既為被繼承人甲○○之債權人，應
    屬利害關係人無疑，其向本院聲請選任甲○○之遺產管理人，當屬有據。
四、本院審酌：
（一）被繼承人甲○○之繼承人洪簡燕說、洪添丁、洪添源、洪添進、黃洪阿香、洪
      曉萍、洪志文、洪志強、洪志龍等人均已拋棄繼承，本無義務就被繼承人甲○
      ○之遺產再為管理，且經本院通知聲請人於開庭前事先詢問所有拋棄繼承人擔
      任遺產管理人之意願，聲請人之代理人到庭陳稱：因為拋棄繼承人很多，且分
      住各處，找不到人無法詢問；有些找到過的經詢問也沒有擔任遺產管理人之意
      願等語（見本院九十二年九月二十六日非訟事件筆錄）。足見該等拋棄繼承人
      ，經過有利害關係之債權人找尋，除找不到的人外，均無意願擔任遺產管理人
      ，而其找不到之人，縱經通知到庭亦聯絡不上而不會出庭，且渠等既拋棄繼承
      而不聲明限定繼承，即無意願瞭解被繼承人之債務狀況，更遑論指定其中一人
      為遺產管理人時，能善盡管理被繼承人遺產之責任；再參以遺產管理人之職務
      ，依民法第一千一百七十九條之規定，並非無技術性之事務處理，仍須有一定
      學識、經驗之人始足任之，若上開拋棄繼承人有足夠之學識、經驗，當時只須
      聲明限定繼承即可，無須至拋棄繼承之地步，足認上開拋棄繼承之人，若無擔
      任之意願，即無處理該事務之能力與經驗，準此，斷然選任之，徒增加程序之
      延長與不便，反有損債權人之利益及公眾利益。又拋棄繼承既屬民法賦予繼承
      人之權利，本件繼承人等均已拋棄繼承，其與被繼承人之遺產已無關聯，如再
      選任其為遺產管理人，命其管理被繼承人之遺產，顯失拋棄繼承之實益，亦與
      拋棄繼承之立法意旨有違。故本院認為上開拋棄繼承人均不適宜擔任本件被繼
      承人甲○○之遺產管理人。
（二）依民法第一千一百八十五條之規定，無人繼承之遺產，於清償債權、交付遺贈
      物後，如有賸餘，歸屬國庫。準此，無人繼承之遺產若有賸餘，終歸國家所取
      得，國家對該遺產即具有期待權，足認遺產管理事件具有公益性質；反觀不論
      遺產有無賸餘，均與已拋棄繼承之人無涉，職是，由具國庫性質職司國有財產
      管理機關擔任該等遺產之遺產管理之人，自屬適宜，而不應將此責任推由已與
      遺產無涉之拋棄繼承人擔任。次查，被繼承人之遺產，於遺產管理人完成清償
      債權並交付遺贈物等程序前，是否有賸餘，尚無從知悉；又縱無賸餘，惟遺產
      管理事件既具有公益性質，且國家對該遺產具有期待權，該遺產有賸餘固由國
      庫所得，反之，無賸餘而有不利益之處，亦應由國家吸收，始符合立法意旨，
      亦符合公平正義原則，尚難以被繼承人之遺產是否有賸餘，得否足夠支付遺產
      管理人墊付之管理費用及報酬，而定是否由具國庫性質職司國有財產管理機關
      擔任該等遺產之遺產管理人適當與否。況國有財產管理機關與被繼承人間並無
      利害關係，且就遺產管理之有關法律程序亦相當熟悉，具有相當之專業能力足
      以勝任管理職務，自可盡善良管理人之注意能力，並減少勞費降低社會成本，
      由其擔任遺產管理人，應不致對其造成過重之負擔，且可使被繼承人之遺產儘
      速分配確定，顯較其他無繼承意願而拋棄繼承之人為適當。從而，本院認被繼
      承人甲○○之遺產既係在臺南縣境內，自宜指定財政部國有財產局台灣南區辦
      事處為被繼承人甲○○之遺產管理人。
五、又非訟事件程序費用，除法律另有規定外，由聲請人負擔，非訟事件法第八條第
    一項前段定有明文。而民法一千一百五十條前段又非聲請人聲請選任遺產管理人
    事件之程序費用應由遺產負擔之另外規定（民事訴訟法第六百三十四條規定之文
    義可供參考），斷無依上開實體法之規定，做為法院命負擔程序費用之依據。是
    本件程序費用，自應由聲請人負擔，併此敘明。
六、依非訟事件法第八條第一項前段，裁定如主文。
中      華      民      國    九十二    年      九      月     三十     日
                              臺灣高雄地方法院家事法庭
~B法      官  劉建利
右為正本係照原本作成。
如對本裁定抗告須於裁定送達後十日內向本院提出抗告狀。
中      華      民      國    九十二    年      九      月     三十     日
~B法院書記官  鄭裕一


司法院資訊處製作；財團法人民間司法改革基金會備份。
